【裁判字號】    94,訴,2378
【裁判日期】    950921
【裁判案由】    營利事業所得稅
【裁判全文】
臺北高等行政法院判決
                                     94年度訴字第02378號
                              .
原      告  歡鎂國際股份有限公司
代  表  人  甲○○
訴訟代理人  邱雅文律師
被      告  財政部臺灣省北區國稅局
代  表  人  凌忠嫄（局長）住同上
訴訟代理人  乙○○
上列當事人間因營利事業所得稅事件，原告不服財政部中華民國
94年6 月10日台財訴字第09400108510 號（案號：第00000000號
）訴願決定，提起行政訴訟。本院判決如下：
    主  文
原告之訴駁回。
訴訟費用由原告負擔。
    事  實
一、事實概要：緣原告民國（下同）90年度營利事業所得稅結算
    申報，原列報營業收入淨額新臺幣（下同）2,339,641,678
    元，營業成本2,296,687,764 元，營業費用及損失總額25,9
    11,679元，營業淨利17,042,235元。經被告查獲虛增營業成
    本16,502,984元，按同業利潤標準核定營業淨利163,774,91
    7 元，應補稅額36,752,135元，並處以罰鍰4,125,700 元。
    原告不服，申請復查，經被告於93年11月29日以北區國稅法
    一字第0930032933號復查決定書（下稱原處分）「註銷罰鍰
    4,125,700 元，其餘復查駁回。」原告仍不服，提起訴願，
    遭駁回後，遂向本院提起本件行政訴訟。
二、兩造聲明：
  (一)原告聲明求為判決：
    1.訴願決定、復查決定及原處分不利於原告部分均撤銷。
    2.訴訟費用由被告負擔。
  (二)被告聲明求為判決：
    1.請求駁回原告之訴。
    2.訴訟費用由原告負擔。
三、兩造之爭點：
    被告認定原告營業成本無法勾稽，於法是否有據？
  (一)原告主張之理由：
    1.被告以：「本件原告90年度營利事業所得稅結算申報，案
      經原處分機關抽核其銷貨明細日報表，銷貨單號K －0000
      000000、K －0000000000、K －0000000000、K －000000
      0000、K －0000000000帳載情形，其銷貨品名繁多、單價
      差異甚鉅，進銷無法勾稽，致營業成本無法勾稽，遂按同
      業利潤標準利率7 ﹪核定營業淨利163,774,917 元。」云
      云，命原告應繳納90年營利事業所得稅。
    2.經查：原告收受被告要求提示帳簿、憑證及文據之公文時
      ，隨即以電話通知當時承辦人員「黃春發」，告知原告所
      有之帳簿、憑證及文據等資料，業於92年5 月20日經法務
      部調查局台北縣調查站（下稱台北縣調查站）至原告公司
      搜索時，全數遭扣押在案，且原告公司之會計人員亦隨即
      傳真台北縣調查站扣押物品清冊予該名承辦人員，並有該
      扣押物品目錄表附卷供參，足證原告已合法告知被告無法
      提示帳簿資料之原因，原處分及訴願決定卻以原告無法如
      期提供帳簿，即作成維持原核定之原處分定及訴願決定，
      原處分及訴願決定顯屬草率。
    3.被告雖以：「該扣押清單上並無原告90年度帳簿憑證」等
      語，主張原告未提示帳簿憑證。惟查：依據刑事訴訟法第
      130 條以下搜索之規定，調查局之搜索只要是搜索票上所
      載之物品，調查局均會依法扣押，而原告公司於92年5 月
      20日遭台北縣調查站搜索扣押，該90年度之帳簿憑證確實
      已扣押，不得僅因扣押物品清冊上無該帳簿憑證，即得遽
      以認定原告未提示帳簿憑證。且原告實無法再提供該等資
      料，被告得依行政程序法第40條逕行向台北縣調查站調取
      原告公司之相關帳簿或在該刑事案件確定前暫停該復查及
      訴願程序，被告卻捨此不為，逕行維持原核定，並於訴願
      決定未作成前即將本件移送法務部行政執行署板橋行政執
      行處強制執行，顯然違背法治國家保障人民基本權利之原
      則。
    4.另被告再以：「本件原告所提示之出口報單上之銷貨單號
      K －0000000000、K －0000000000、K －0000000000、K
      －0000000000、K －0000000000，未就品名、單價列明細
      ，故無法勾稽」等語，惟何謂無法勾稽？被告勾稽之標準
      為何？是否原告之全部出口報單均無法勾稽？未見被告說
      明。
    5.又查：「帳簿文據不能提示者，除係由於有關機關因公調
      閱，得依本準則第11條第4 項規定辦理…」；又按「…營
      利事業之帳簿憑證，除為緊急避免不可抗力災害損失，或
      有關機關因公調閱，或送交稅務代理人查核簽證外，應留
      置於營業場所。…其經有關機關因公調閱不能如期提示調
      查者，稽徵機關得依申報數先予核定…」營利事業所得稅
      查核準則第6 條第3 項及第11條第4 項分別定有明文，原
      告90年度所有之帳簿、憑證由台北縣調查站調閱，符合前
      揭法令所謂「因公調閱」之法定要件，被告自得援引前揭
      法令，按原告所申報之稅額加以核定，被告逕以同業利潤
      標準核定，顯不適法。
    6.查：原告公司尚有營業稅退稅款32,324,891元未核退，被
      告以原告涉有刑事案件而暫緩辦理原告營業稅退稅事宜，
      原告已明確告知帳簿等資料遭扣押，被告非但未以刑事案
      件尚未終結，暫緩辦理，卻草率推翻原告之復查申請及訴
      願，同一刑事案件，被告卻作南轅北轍之認定，原退稅款
      不予核退，殊不知被告認定標準何在？
    7.就「原告所有的銷貨明細表，出口報單及發票都在卷內，
      似乎沒有所謂的將扣押帳證調出來就可以勾稽的問題？」
      一點，發票後面會有付款明細，品名也會有詳細的細目。
      品名「光碟軟體」，有貨號及單價，因為被告卷內是影本
      所以不會有。發票上備註的英文字是出口報單的號碼。
    8.最先原告有提示帳證，因為那時還沒有被搜索扣押，所以
      原告認為如果提示了帳證，就可以讓被告勾稽成本，但是
      正因為被調查局扣押了沒有辦法提供。
  (二)被告主張之理由：
    1.按「稽徵機關進行調查或復查時，納稅義務人應提示有關
      各種證明所得額之帳簿、文據；其未提示者，稽徵機關得
      依查得之資料或同業利潤標準，核定其所得額。」「本法
      第83條所稱之帳簿文據，其關係所得額之一部或關係課稅
      年度中某一期間之所得額，而納稅義務人未能提示者，稽
      徵機關得就該部分依查得資料或同業利潤標準核定其所得
      額。」為所得稅法第83條第1 項及同法施行細則第81條第
      1 項所明定。次按「帳簿文據，其關係所得額之一部而未
      能提示者，依所得稅法施行細則第81 條 之規定辦理。但
      其核定所得額，以不超過當年度全部營業收入淨額依同業
      利潤標準核定之所得額為限。」為行為時營利事業所得稅
      查核準則第6 條第1 項所規定。
    2.原告係經營電腦及其週邊設備批發業，本年度列報營業收
      入淨額2,339,641,678 元、營業成本2,296,687,764 元、
      營業費用及損失總額25,911,679元及營業淨利17,042,235
      元。原查以：（一）依財政部關稅總局通報資料，原告自
      香港進口SOFTWARE（COMPUTER DESIGN PROGRAM）(電腦軟
      體光碟)， 涉有嚴重高報貨價情事，其中9 月份進口報單
      號碼CU/90/570/G1063 及CU/90/570/G2167 貨物，於12月
      5 日出售予香港KUNSUN HOLDINGS LTD.，虛增營業成本16
      ,502,984 元 。（二）調閱營業稅資料庫，抽查原告之前
      六大進銷項公司，發現該六大進銷項公司間具有循環開立
      巨額發票情事，且營業稅籍資料近1 、2 年內有擅自他遷
      或暫停營業之異常情形。（三）出口報單73份，均出口香
      港KUNSUN HOLDINGS LTD.，所載貨物名稱均為CD-RSOFTWA
      RE（COMPUTER DESIGN PROGRAM）， 列報價額未就品名、
      單價列明細資料，經抽核其銷貨明細日報表，銷貨單號K-
      00 00000000 、K-0000000000、K-0000000000、K-000000
      0000、K-0000000000、K-0000000000帳載情形，銷貨品名
      繁多、單價差異甚鉅，進銷無法勾稽查核，按該業（行業
      標準代號：5254-12）同 業利潤標準淨利率7 ﹪核定營業
      淨利163,774,917 元。原告主張自香港進口之貨物皆屬實
      際進貨成本，無高報進口貨物價格，所提示各項帳冊憑證
      皆完備且確實可稽，請依申報金額認定云云，申經復查決
      定略以：經就原告以進口報單號碼CU/90/570/G1063 及CU
      /90/570/G2167 貨物未經財政部臺北關稅局放行，原告主
      張並未虛增營業成本16,502,984元乙節，核屬可採，惟就
      相關資料查核，營業成本仍無法勾稽查核，應按同業利潤
      標準毛利率18﹪核算營業毛利421,135,502 元，減除營業
      費用及損失總額25,911,679元，核算營業淨利395,223,82
      3 元，較按同業利潤標準淨利率7 ﹪核算之163,774,917
      元為高，依前揭準則規定，原核定營業淨利163,774,917
      元並無不合為由，註銷罰鍰4,125,700 元，其餘復查駁回
      。
    3.訴願時，原告訴稱於92年5 月20日遭臺北縣調查站搜索，
      所有帳簿、憑證及文據，經該站扣押，無法提供上開資料
      ，並已告知被告有關帳證被扣押之事實，被告自得依行政
      程序法第40條規定向該站調取相關帳證或在該刑事案件確
      定前暫停該復查程序，捨此不為，逕予維持原核定，顯與
      規定不合云云。財政部訴願決定略以：本件於原告復查時
      ，經被告就相關資料查核，營業成本無法勾稽查核，按同
      業利潤標準毛利率18﹪核算營業毛利421,135,502 元，並
      依首揭準則第6 條規定核定營業淨利163,774,917 元已如
      前述，並非以原告無法如期提示帳證，原告空言爭執，所
      訴核不足採等由，乃予以訴願駁回。
    4.茲原告除仍執前詞爭執外，並未提示相關事證，其所述委
      不足採；至於原告主張有尚待核退之營業稅32,324,891元
      可供抵繳乙節，非屬本件審理範圍，併予陳明。
    5.臺北縣調查站94年8 月22日板法字第09444509300 號函及
      所附原告公司扣押物明細表影本24張，在這個清冊裡並沒
      有90年度的帳證。被告機關另外1 位同仁有特別看過，沒
      有90年度的帳證。扣押物品清冊第7 頁雖然有「會計憑證
      」，但是對照最後1 頁的歡鎂扣押物品編號9 及編號67清
      冊，它的資料年月並沒有90年度帳證之記載。
    6.見原處分卷第597 頁，出口到香港的出口報單所載貨物，
      申報價額為總數，且未就品名、單價列明細資料，銷貨內
      容品名繁多、單價差異甚大，故無法勾稽。見原處分卷第
      432 頁發票所示品名「光碟軟體」，金額8,272,328 元，
      沒有單價及貨號，與出口報單無法互相對應勾稽。
    7.原告辯論意旨狀提到原告公司的會計傳真調查站扣押物品
      清冊給被告承辦人員，也有扣押物品目錄供參，而依據台
      北縣調查站的公文，並沒有系爭90年度的帳證。一開始原
      告是有提示帳證的，原查階段被告是調帳查核，但是因為
      進貨時的發票帳載不明，單價差異甚大、數量亦不明，無
      法勾稽查核，所以才會依照同業利潤標準核定其營利。（
      見原處分卷第661 頁至第683 頁）
    理  由
一、本件訴訟程序進行中，被告之代表人已由許虞哲變更凌忠嫄
    ，此有行政院95年8 月23日院授人力字第0950023637號令在
    卷可按，茲由新任代表人具狀聲明承受訴訟，核無不合，應
    予准許。
二、原告起訴主張：原告於92年5 月20日遭臺北縣調查站搜索，
    所有帳簿、憑證及文據，經該站扣押，無法提供上開資料；
    經扣押的發票後面有付款明細，有品名、貨號及單價，而原
    處分卷內之出口報單是影本，被告逕認營業成本無法勾稽查
    核，於法未合，為此訴請如聲明所示云云。
三、被告則以臺北縣調查站扣押物明細表內並沒有原告90年度的
    帳證，是無調取之必要；又出口報單所載貨物，申報價額為
    總數，且未就品名、單價列明細資料，銷貨內容品名繁多、
    單價差異甚大，故無法勾稽，原處分關於補徵稅額部分並無
    違誤等語置辯，求為判決駁回原告之訴。
四、是本件之爭執，在於被告認定原告營業成本無法勾稽，於法
    是否有據？
五、經查：
  (一)按所得稅法第83條第1 項規定：「稽徵機關進行調查或復查
    時，納稅義務人應提示有關各種證明所得額之帳簿、文據；
    其未提示者，稽徵機關得依查得之資料或同業利潤標準，核
    定其所得額。」所得稅法施行細則第81條第1 項規定：「本
    法第83條所稱之帳簿文據，其關係所得額之一部或關係課稅
    年度中某一期間之所得額，而納稅義務人未能提示者，稽徵
    機關得就該部分依查得資料或同業利潤標準核定其所得額。
    」又所謂未提示，兼指帳簿文據全部未提示，或雖提示而有
    不完全、不健全或不相符者均有其適用，改制前行政法院著
    有61年度判字第198 號判例可資參照。
  (二)又按行為時查核準則第6 條第3 項規定：「帳簿文據不能提
    示者，除係由於有關機關因公調閱，得依本準則第11條第4
    項規定辦理者外，如在規定送交調查時間以內申請延期提示
    ，稽徵機關應予受理，……」第11條第4 項規定：「營利事
    業之帳簿憑證，除為緊急避免不可抗力災害損失，或有關機
    關因公調閱，或送交稅務代理人查核簽證外，應留置於營業
    場所。其因攜離營業場所，以致滅失者，該期間所得額，稽
    徵機關應依所得稅法第83條及同法施行細則第81條規定，就
    查得資料或同業利潤標準予以核定。其經有關機關因公調閱
    不能如期提示調查者，稽徵機關得依申報數先予核定。但營
    利事業應於調閱機關發還所調閱之帳簿憑證後一個月內，送
    請稽徵機關查核。」
  (三)再按所得稅法第21條規定：「（第1 項）營利事業應保持足
    以正確計算其營利事業所得額之帳簿憑證及會計紀錄。（第
    2 項）前項帳簿憑證及會計紀錄之設置、取得、使用、保管
    、會計處理及其他有關事項之管理辦法，由財政部定之。」
    復按依上開規定授權制訂之稅捐稽徵機關管理營利事業會計
    帳簿憑證辦法第2 條第1 項第1 款規定：「凡實施商業會計
    法之營利事業，應依左列規定設置帳簿：一、買賣業： (一
    ) 日記簿：得視實際需要加設特種日記簿。 (二)總 分類帳
    ：得視實際需要加設明細分類帳。 (三)存 貨明細帳。 (四
    )其 他必要之補助帳簿。」第21條規定：「對外營業事項之
    發生，營利事業應於發生時自他人取得原始憑證，如進貨發
    票，或給與他人原始憑證，如銷貨發票。給與他人之憑證，
    應依次編號並自留存根或副本。前項所稱營業事項包括營利
    事業之貨物、資產、勞務等交易事項。內部會計事項，應有
    載明事實、金額、立據日期、及立據人簽章之內部憑證，以
    資證明。」
  (四)依以上規定可知，身為買賣業之原告，應依法令設置上開各
    種帳簿，並提示有關各種證明所得額之帳簿、文據供核，其
    雖提示而有不完全、不健全或不相符者，稅捐稽徵機關仍得
    依查得之資料或同業利潤標準，核定其所得額。
  (五)查自原告提示之進貨明細日報表（原處分卷第440-442 頁及
    684-687 頁）及統一發票、轉帳憑單、銷貨憑單及出貨單（
    原處分卷第661-683頁），可見以下情形：
    1.發票未載明品名（編號）、數量及單價：例如90年6 月27
      日由藝人館國際股份有限公司（下稱藝人館公司）開立之
      編號GG00000000、GG00000000及GG00000000發票，共3 紙
      （在原處分卷第682 頁），均僅記載品名為「光碟軟體」
      ；90年7 月13日及16日由軍華國際股份有限公司（下稱軍
      華公司）開立之編號HH00000000及HH00000000發票2 紙（
      在原處分卷第680 、676 頁），僅分別記載品名為「光碟
      軟體相關產品」及「電腦驅動程式軟體」；90年10月25日
      由藝人館公司開立之編號JF00000000發票1 紙（在原處分
      卷第663 頁），僅記載品名為「光碟軟體」。
    2.發票有載明數量（或部分載明數量），惟未載明品名（編
      號）及單價：例如90年4 月22日、7 月20日由藝人館公司
      開立之編號FJ00000000及HH00000000發票（在原處分卷第
      683 、673 頁）；90年7 月16日、8 月6 日由藍月唱片製
      作有限公司（下稱藍月公司）開立之編號HH00000000、HH
      00000000發票2 紙（在原處分卷第678 、668 頁）；90年
      7 月13日、7 月16日、7 月18日、7 月20日、8 月6 日、
      10月17日由軍華公司開立之編號HH00000000、HH00000000
      、HH00000000、HH00000000、HH00000000、JF00000000發
      票6 紙（在原處分卷第679 、677 、674 、672 、667 、
      666 頁）；90年10月19日、10月22日由精圓光碟科技股份
      有限公司（下稱精圓公司）開立之編號JD00000000、JD00
      000000發票2 紙（在原處分卷第665 、664 頁）。
    3.發票有載明數量及單價，惟未載明品名（編號）：例如90
      年10月19日日由精圓公司開立之編號JD00000000發票（在
      原處分卷第665 頁），關於品名僅記載「IC」。
    4.發票有載明數量、單價，品名，惟未記載商品編號，而銷
      貨憑單或出貨單所載之商品編號又與進貨明細日報表不符
      合：例如90年4 月22日由藝人館公司開立之編號FJ000000
      00發票（在原處分卷第683 頁）記載品名為「power by s
      erver linux-2 」，其下所附之銷貨憑單亦記載為「powe
      r by server linux-2 」，惟其產品編號記載為「A00-00
      000000」、「A00-00000000」、「A00-00000000」、「F0
      0-00000000（數量各1）」 ，而進貨明細日報表（在原處
      分卷第687 頁）則記載為「A0-00000000 」（數量2）、
      「A0-00000000 」、「A0-00000000 」，不相符合；90年
      10月17日之進貨發票（原處分卷第661-666 頁）並無附銷
      貨憑單或出貨單，無法查證其商品編號，而其餘（90年8
      月6 日以前）之進貨發票（原處分卷第667-682 頁）所附
      之銷貨憑單或出貨單所載之商品編號亦均與90年4 月22日
      之發票同一情形，即與進貨明細日報表完全不符，無從比
      對，亦與原告所提示之存貨異動明細表（在原處分卷第69
      2-697 頁）及期初期末加總分析表（在原處分卷第646-66
      0 頁）無法勾稽。
  (六)又查依原告提示之銷貨明細日報表（原處分卷第688-691 頁
    ）及原處分卷第429-432 頁之統一發票、銷貨憑單及出口報
    單記載所示，上開統一發票亦僅記載品名為「光碟軟體」，
    而未記載品名（編號）及單價，而依發票前一頁之銷貨憑單
    之記載，固加註產品編號「BT-0000000」、「BT-0000000」
    及「BT-0000000」（數量各為4 、4 、1）（見 原處分卷第
    433 頁），然查，此筆亦與原告之進貨與存貨無法勾稽，詳
    言之，依前所述之統一發票或進貨明細日報表，原告並未於
    90年間進貨上開編號之商品，再參諸原告提示之上開存貨異
    動明細表及期初期末加總分析表，亦未見相關之存貨。此外
    原處分卷第350-359 頁之統一發票及出口報單，亦均未見關
    於產品編號、單價，乃至於部分商品數量之記載，無從與前
    揭進貨與存貨勾稽。
  (七)再查原告曾於92年1 月16日經被告通知，提出90年度進銷存
    明細帳一冊供核，復於92年5 月9 日提示90年度日記簿、現
    金簿、總分類帳、進貨簿各1 本、銷貨統一發票存根62本、
    傳票暨憑證22本、存貨異動明細表、進貨明細日報表、銷貨
    明細日報表各1 本等等供核，此分別有被告調借帳簿憑證收
    據各1 紙在原處分卷第372 頁及第89頁可參，且上開案關之
    帳簿影本亦分別在同卷內，詳如前述，是本件原告並非未提
    示帳證，亦非提示不完全，而係前揭判例所指之提示帳證不
    健全或不相符，是被告就營業成本部分，依同業利潤標準核
    定，於法自屬有據。
  (八)至原告主張本件應有前引查核準則第6 條第3 項及第11條第
    4 項之適用云云。查本件原告曾提示其全部帳證供核，已如
    前段所述；再原告雖在領回供核之本年度全部帳證後，旋於
    92年5 月20日遭台北縣調查站至原告公司搜索扣押多項帳證
    資料，而台北縣調查站所製作之扣押物品清單中其中編號9-
    1 至9-8 及編號67-1至67-45 固有「會計憑證」之記載，惟
    查依該站就編號9 及67所製作之清冊所示，清冊內全係91及
    92年度之發票，此有台北縣調查站94年8 月22日板法字第09
    444509300 號函暨所附之扣押物品清單及扣押物品清冊在本
    院卷第45頁以下（尤其是第46、52及70頁）可按，而本件所
    爭議者為90年度之營利事業所得稅，是原告上開關於本件帳
    證遭「因公調閱」之主張，顯非可採，原告聲請調閱上開會
    計憑證核無必要，應予駁回。
  (九)再關於原告主張另案尚有營業稅退稅款32,324,891元未核退
    ，甚至遭被告認涉有虛設行號一節，查本件被告所為不利於
    原告之核定，僅關於營業成本部分，至營業收入淨額部分乃
    係依原告自行申報之數額2,339,641,678 元，此有原告90年
    度營利事業所得稅結算申報書及查核簽證報告書在原處分卷
    第1-89頁可按，是本件與上開原告所指之爭執無涉，併予敘
    明。
六、綜上所述，原告上開主張均非可採，原處分按同業利潤標準
    核定營業淨利163,774,917 元，應補稅額36,752,135元，認
    事用法均無違誤，訴願決定遞予維持，亦無不合，原告徒執
    前詞，訴請撤銷如聲明所示，為無理由，應予駁回。
據上論結，本件原告之訴為無理由，爰依行政訴訟法第98條第3
項前段，判決如主文。
中    華    民    國    95    年     9    月   21     日
                  第五庭審判長法  官  張  瓊  文
                              法  官  帥  嘉  寶
                              法  官  王  碧  芳
上為正本係照原本作成。
如不服本判決，應於送達後20日內向本院提出上訴狀並表明上訴
理由，如於本判決宣示後送達前提起上訴者，應於判決送達後20
日內補提上訴理由書（須按他造人數附繕本）。
中    華    民    國    95    年     9    月   21     日
                              書記官  徐  子  嵐


司法院資訊處製作；財團法人民間司法改革基金會備份。
